【裁判字號】    92,海商簡上,5
【裁判日期】    920925
【裁判案由】    損害賠償
【裁判全文】
臺灣臺北地方法院民事判決                        九十二年度海商簡上字第五號
    上  訴  人  台灣快桅股份有限公司
    法定代理人  丁○○
    訴訟代理人  丙○
    複  代理人  蔣瑞琴律師
                甲○○
    被  上訴人  萬海航運股份有限公司
    法定代理人  乙○○
    訴訟代理人  王國傑律師
右當事人間請求損害賠償事件，上訴人對於中華民國九十一年十二月三十一日本院台
北簡易庭九十一年度北海商簡字第二五號第一審判決提起上訴，本院於中華民國九十
二年九月四日辯論終結，判決如左：
    主    文
上訴及假執行之聲請均駁回。
第二審訴訟費用由上訴人負擔。
    事    實
甲、上訴人方面：
一、聲明：(一)原判決廢棄。(二)被上訴人應給付上訴人新台幣（下同）二十九萬元，及
    自起訴狀繕本送達被告之翌日起，至清償日止，按年利率百分之五計算之利息。
    (三)請准供擔保宣告假執行。
二、陳述：除與原宣示判決筆錄記載相同者，茲引用之外，補稱：
  (一)依海商法第六十三條之規定，被上訴人應對系爭冷凍櫃有為必要之注意及處置之
    義務，乃被上訴人並未善盡該義務維修系爭冷凍櫃並擅自拔除系爭冷凍櫃之電源
    ，其自應就系爭貨物之損害負賠償責任。
  (二)依海商法第六十二條第一項第二款、第三款之規定，被上訴人應配備具有得以維
    修系爭冷凍櫃之管輪（依船員服務規則第四十七條及依船舶法第五十條之規定）
    ，惟被上訴人卻未配備相關合格人員，致無法維修系爭冷凍櫃並使系爭貨物損壞
    ，被上訴人自應負債務不履行及侵權行為損害賠償責任。
  (三)被上訴人之僱傭人違反海商法第六十二條第一項第二款、第三款及第六十三條之
    規定，依民法第一百八十四條第二項、第一百八十八條之規定，被上訴人自應負
    損害賠償責任。
三、證據：除援用第一審所提證據外，補提照片七張及上訴人員工陳朝陽書面聲明影
    本一份為證，並聲請命被上訴人提出船員職責分派表；聲請向財團法人中國驗船
    中心函詢系爭船舶是否應配置具備維修發電機、冷凍機能力之船員，及聲請向財
    團法人工業技術研究院能源與資源研究所熱流技術組函詢系爭冷凍櫃無法維持設
    定溫度時，是否有必要斷絕電源。
乙、被上訴人方面：
一、聲明：如主文所示。
二、陳述：除與原宣示判決筆錄記載相同者，茲引用之外，補稱：
  (一)系爭冷凍櫃於海上運送中發現貨櫃運轉不正常，因被上訴人所屬海員並未具備「
    冷凍空調工程技師」之資格，依技師法第十九條之規定，自難逕為抓漏、燒焊補
    漏及灌加冷媒等行為，以免冒然處置害及船貨之安全。又依一般電氣用品緊急處
    理之標準作業模式，被上訴人之海員對系爭冷凍櫃斷電，自無怠於運送照管貨物
    之義務。
  (二)上訴人所謂船員服務規則第四十五條及第四十七條規定，冷氣匠及冷凍機之維修
    保養等，係指舊傳統型冷藏船之配備。依上開規則第九十五條規定發佈之「國際
    船舶船員最低安全配額表」，則無上開人員及機械之配備。系爭「明春輪」屬新
    式貨櫃輪，為自動控制Ｂ類之船舶，自無冷氣匠及冷凍機之配備。又系爭冷凍櫃
    乃上訴人所有而非運送人提供，並非船舶「貨艙之延長」，上訴人依法要無維修
    之義務。
  (三)系爭貨物之損害，全係因上訴人提供之系爭冷凍櫃故障所致，與被上訴人無關，
    上訴人援引海商法第六十三條指摘，即屬無據。
三、證據：除援用第一審所提證據外，補提新動手維修手冊一份、「國際船舶船員最
    低安全配額表」一份、中華民國驗船中心「機器船級證書」一份（以上均影本）
    為證。
    理    由
一、本件上訴人起訴主張：訴外人APM-Saigon Shipping Company（下稱ＡＰＭ公司
    ），於九十年七月初，於越南受出口商Vinahsingon International Co., Ltd.
    公司（下稱Vinahsingon公司）之委託，將其所屬之貨物（據告稱內裝有三千八
    百八十箱火龍果，下稱系爭貨物），裝載於櫃號為MAEU—0000000之四十呎冷凍
    貨櫃內（下稱系爭冷凍櫃）運往高雄，以透過其駐台代理行即上訴人交付與收貨
    人舜邦股份有限公司（即Hsin Gon International Co., Ltd.，下稱舜邦公司）
    收受，Vinahsingon公司並要求上開貨櫃之溫度需維持設定於華氏三十九度即攝
    氏四度，通風每小時二十五立方公尺，唯因艙位調度不及，ＡＰＭ公司乃另行委
    託被上訴人將系爭冷凍櫃代為自越南胡志明市運往目的地高雄。被上訴人以其所
    屬之明春輪第N295航次，於九十年七月三日上午於越南收受系爭冷凍櫃，並簽發
    載貨證券，交運當時櫃內探溫計讀得溫度為華氏六十度，而該輪當班船副於接受
    該櫃後已簽收簽收單，其上清楚列示被上訴人應盡的義務，即該櫃應維持溫度設
    定為華氏三十九度。依系爭冷凍櫃之電腦溫度紀錄可知，系爭冷凍櫃之冷卻系統
    於貨物裝載前功能顯屬正常。其後系爭貨物於同年七月二日GMT零時許開始裝櫃
    ，並於同日凌晨一時關門插電運轉，其送風入櫃之溫度不僅漸次下降，且一直維
    持低於回風溫度攝氏五度，顯示該櫃冷卻系統功能仍然正常。該櫃同日晚間十時
    略微降低到六十三點五度後，其後五小時雖然出風溫度一直低於回風溫度，顯示
    冷卻系統仍在運轉，但出風溫度仍然達到華氏六十七度，其後一天半內溫度繼續
    上升，到同年七月四日下午一時，已到華氏七十七度，其間不僅溫度不斷上升，
    且除裝船初期十二小時外，出風溫度一直高於回風溫度，顯見該裝船前原屬正常
    之冷卻系統在裝船後僅維持了十二小時，即失去冷卻功能。被上訴人非惟未配置
    相當之人員對系爭冷凍櫃為妥善之維修，甚且任意將系爭冷凍櫃之電源拔除，使
    系爭貨物因斷電達三天又二小時而全部毀損，上訴人並因而賠償ＡＰＭ公司新台
    幣（下同）二十九萬元，並因而取得ＡＰＭ公司對被上訴人所得行使之權利。被
    上訴人未依海商法第六十二條第一項第二款、第三款規定使系爭船舶具備堪載能
    力及配備相當船員，自有過失，且其亦未依海商法第六十三條之規定，對系爭貨
    物善盡管照義務，其自應就系爭貨物之損壞負責，另依民法第一百八十八條之規
    定，被上訴人亦應負侵權行為損害賠償責任各情。
二、被上訴人則以：系爭貨損係因上訴人提供之系爭冷凍櫃在海上運送途中發生故障
    所致，上訴人卻將貨損歸責於被上訴人怠於修復及拔電之結果，惟被上訴人乃運
    中發現系爭冷凍櫃運轉不正常，被上訴人所屬海員並未具備冷凍空調工程技師之
    資格，依技師法第十九條之規定，自難逕為抓漏、燒焊修補及灌加冷媒等行為，
    以免貿然處置危及船貨安全。又依一般電氣用品緊急處理之標準作業模式，被上
    訴人之海員對系爭冷凍櫃斷電，自無怠於運送照管貨物之義務。另上訴人所謂船
    員服務規則第四十五條及第四十七條規定，冷氣匠及冷凍機之維修保養等，係指
    舊傳統型冷藏船之配備。依上開規則第九十五條規定發佈之「國際船舶船員最低
    安全配額表」，則無上開人員及機械之配備。系爭「明春輪」屬新式貨櫃輪，為
    自動控制Ｂ類之船舶，自無冷氣匠及冷凍機之配備。又系爭冷凍櫃乃上訴人所有
    而非運送人提供，並非船舶「貨艙之延長」，上訴人依法要無維修之義務。又法
    人不得自為侵權行為，是被上訴人自不負侵權責任，另上訴人及ＡＰＭ公司均非
    貨主，並未受有損害，且ＡＰＭ公司已與貨主舜邦公司達成和解，同意舜邦公司
    免除被上訴人之損害賠償責任，雖上訴人事後在其中一和解書上刪除被上訴人，
    亦無礙舜邦公司已為免除之效力等語，資為抗辯。
三、經查：上訴人主張訴外人ＡＰＭ公司於九十年七月初受出口商Vinahsingon公司
    之委託，將系爭貨物裝載於系爭冷凍櫃運往高雄，以透過其駐台代理行即上訴人
    交付與收貨人舜邦公司收受，唯因艙位調度不及，ＡＰＭ公司乃將系爭冷凍櫃另
    行委託被上訴人代為運送。被上訴人所屬之明春輪於九十年七月三日上午在越南
    收受且承運系爭冷凍櫃，並簽發載貨證券，該輪當班船副亦簽收簽收單，其上清
    楚列示被上訴人應將系爭冷凍櫃之溫度維持於華氏三十九度。而系爭冷凍櫃之冷
    卻系統於貨物裝載前至裝船後十二小時內功能正常，於被上訴人之明春輪收受系
    爭冷凍櫃十二小時後，冷卻系統方因冷媒洩漏失去功能，系爭冷凍櫃溫度因而不
    斷上升，被上訴人並於高溫持續一天半之後，拔除電源，系爭貨物遂維持高溫至
    高雄卸船，計長達五天等節，業據其提出簽收單、系爭貨櫃電腦連續溫度紀錄表
    各一份及載貨證券二紙為證，復為被上訴人所不爭，堪信為真正。又系爭貨物因
    高溫而受損，受貨人舜邦公司遂向ＡＰＭ公司提出求償，經上訴人代表ＡＰＭ公
    司與舜邦公司以二十九萬元達成和解，並簽署和解書等情，復為兩造並不爭執，
    且有和解書、船貨雙方公證報告在卷足憑，亦堪信為真實。另系爭冷凍櫃為上訴
    人所提供等情，亦為上訴人所自承在卷（見本院九十二年九月四日言詞辯論筆錄
    第二頁以下），即應認為真實。則本件所應審酌者厥為：(一)被上訴人所提供之明
    春輪是否不具備堪載能力及不具備適當船員？(二)被上訴人對系爭貨物是否未善盡
    保管之責？(三)被上訴人應否依民法第一百八十八條之規定負損害賠償責任？茲析
    述如下：
  (一)被上訴人所提供之明春輪具備堪載能力及適當船員：
  １、上訴人雖依船員服務規則第四十七條及船舶法第五十條之規定主張被上訴人所
      提供之明春輪並未具備適當之船員及不具備堪載系爭冷凍櫃之能力云云，惟查
      ：前開船員服務規則第四十七條第二款之規定，僅規定管輪（船員中之一種）
      就船舶之發電機、舵機、冷凍機（指船舶本身所具備者）、燃油泵、副鍋爐、
      淡水製造機、淨油機等設備須有維修之能力，並未規定船員有修繕非因運送人
      或船舶所有人所造成冷凍櫃不能維持低溫運轉之義務。而前開船舶法第五十條
      所規定之設備，亦應指船舶本身所原始具備之設備，並不及於託運人所提供且
      嗣後非因運送人或船舶所有人之因素所致不能維持低溫運轉之冷凍櫃。是若冷
      凍櫃裝船後，非因運送人或船舶所有人之因素導致該冷凍櫃不能維持低溫，即
      屬冷凍櫃本身不適合裝載運送貨物之問題，而與船舶所有人或運送人所提供之
      船舶是否具備堪載能力及適當船員之問題無涉，應先敘明。
  ２、經查：系爭冷凍櫃為上訴人所提供等情，既如前述，而系爭冷凍櫃於裝載於被
      上訴人所有之明春輪後，從未達到保存系爭貨物所需之華氏三十九度等情，亦
      有上訴人所提之系爭冷凍櫃電腦連續溫度紀錄表一份在卷可資佐證（見原審卷
      第九頁、第十頁），準此，即堪認系爭冷凍櫃於裝載系爭貨物後，自始即不具
      備保存系爭貨物所需之溫度，是以，系爭貨物縱有毀損，亦係系爭冷凍櫃裝船
      後不具備得保存系爭貨物所需溫度之功能所致，上訴人實不得僅憑其自行提供
      裝船後不具備功能之系爭冷凍櫃，即主張被上訴人所有之明春輪不具備堪載能
      力及配備適當之船員，亦即，被上訴人之明春輪具備堪載能力及適當船員是不
      因系爭冷凍櫃無法正常運作而受影響。
  (二)被上訴人已善盡其對系爭貨物之管照義務：
  １、上訴人雖另主張被上訴人身為運送人卻怠於修復系爭冷凍櫃，嗣更將電源拔除
      ，致使系爭貨物毀損，實有違保管義務云云，惟查：系爭冷凍櫃遭被上訴人拔
      除電源時之溫度為華氏七十七度（經換算為攝氏二十五度），而復電時之溫度
      為華氏八十八度（經換算為攝氏三十一度），此有系爭冷凍櫃電腦連續溫度紀
      錄表一份在卷可資佐證（見原審卷第十頁），則系爭冷凍櫃有無拔除電源就系
      爭冷凍櫃無法維持其本應維持之溫度華氏三十九度（經換算為攝氏四度）即無
      甚影響，被上訴人即得僅憑上述溫度紀錄主張其拔除系爭冷凍櫃之電源就系爭
      貨物之損壞並無故意、過失。
  ２、次查：系爭冷凍櫃於被上訴人之屬員拔除電源時之溫度為華氏七十七度等情既
      如前所述，則系爭冷凍櫃於是時即顯然不具備保存系爭貨物之功能，縱被上訴
      人未將系爭冷凍櫃之電源拔除，亦無法使系爭冷凍櫃達到保存系爭貨物所需之
      華氏三十九度，是以，上訴人亦不得僅以被上訴人之屬員拔除系爭冷凍櫃之電
      源即主張被上訴人未善盡運送人對系爭貨物之管照義務。
  ３、至於上訴人聲請命被上訴人提出船員職責分派表、聲請向財團法人中國驗船中
      心函詢系爭船舶是否應配置具備維修發電機、冷凍機能力之船員，及聲請向財
      團法人工業技術研究院能源與資源研究所熱流技術組函詢系爭冷凍櫃無法維持
      始發生不適於系爭貨物裝載之情形，且系爭貨物之損壞係上訴人所提供系爭冷
      凍櫃於裝船後無法正常維持低溫所致，與被上訴人有無配置相關屬員及拔除系
      爭冷凍櫃電源無涉，自無再加以調查之必要，應併敘明。
  (三)被上訴人無庸依民法第一百八十八條之規定負責：承前所述，系爭貨物之損壞乃
    因上訴人所提供之冷凍櫃裝船後未具備保存系爭貨物之功能所致，被上訴人之屬
    員就系爭貨物之保管並無故意過失，亦未違反海商法第六十二條及第六十三條之
    規定，準此，被上訴人即無任何僱用人侵權行為責任之可言，上訴人主張被上訴
    人應依民法第一百八十八條之規定負侵權行為損害賠償責任，亦屬無稽，而無足
    採。
三、綜上所述，本件上訴人主張被上訴人所提供之船舶未具備堪載能力、適當船員、
    違反海商法第六十三之照管義務及有過失云云，俱不足採，被上訴人抗辯尚屬可
    信。從而，上訴人主張本於債務不履行及侵權行為之法律關係，請求被上訴人給
    付二十九萬元，及自起訴狀繕本送達被上訴人之翌日起至清償日止，按年息百分
    之五計算之利息，為無理由，不應准許，至其假執行之聲請亦因前述主張無理由
    而失所附麗，應併予駁回。原審為上訴人敗訴之判決，及駁回其假執行之聲請，
    並無不合。上訴意旨指摘原判決不當，求予廢棄改判，為無理由，應予駁回。
四、因本案事證已臻明確，兩造其餘主張陳述及所提之證據，均毋庸再予審酌，附此
    敘明。
五、據上論結，本件上訴為無理由，依民事訴訟法第四百三十六條之一第三項、第四
    百四十九條第一項、第七十八條，判決如主文。
中      華      民      國    九十二    年      九      月    二十五    日
                            民事第六庭審判長法      官  林惠瑜
                                            法      官  侯水深
                                            法      官  詹駿鴻
右正本證明與原本無異
不得上訴
中      華      民      國    九十二    年      九      月    二十六    日
                                            書  記  官  官碧玲


司法院資訊處製作；財團法人民間司法改革基金會備份。
